【裁判字號】    95,金,8
【裁判日期】    970311
【裁判案由】    損害賠償
【裁判全文】
臺灣臺北地方法院民事判決                 95年度金字第8號
原      告  財團法人證券投資人及期貨交易人保護中心
法定代理人  丁○○
訴訟代理人  林俊宏律師
            黃淳律師
被      告  皇統科技股份有限公司
                        之1
兼      上
法定代理人  己○○
被      告  辛○○
            丙○○
                        2 樓.
            庚○○
            乙○○
            甲○○
            戊○○
上二人共同
訴訟代理人  曾逸凡律師
            葉建廷律師
            饒桂綾律師
上列當事人間請求損害賠償事件，本院於民國97年2月4日言詞辯
論終結，判決如下：
    主  文
被告皇統科技股份有限公司、己○○、辛○○、戊○○、丙○○
、乙○○應連帶給付附表二訴訟實施權授與人各如賠償金額欄所
示之金額，及自民國九十五年三月六日起至清償日止，按年息百
分之五計算之利息。
被告皇統科技股份有限公司、己○○、辛○○、戊○○、丙○○
、乙○○、庚○○應連帶給付附表三訴訟實施權授與人各如賠償
金額欄所示之金額，及自民國九十五年三月六日起至清償日止，
按年息百分之五計算之利息。
被告皇統科技股份有限公司、己○○、辛○○、戊○○、丙○○
、庚○○應連帶給付附表四訴訟實施權授與人各如賠償金額欄所
示之金額，及自民國九十五年三月六日起至清償日止，按年息百
分之五計算之利息。
被告皇統科技股份有限公司、己○○、辛○○、戊○○、庚○○
、甲○○應連帶給付附表五訴訟實施權授與人各如賠償金額欄所
示之金額，及自民國九十五年三月六日起至清償日止，按年息百
分之五計算之利息。
原告其餘之訴駁回。
訴訟費用由被告皇統科技股份有限公司、己○○、辛○○、戊○○、丙○○、乙○○連帶負擔百分之三、由皇統科技股份有限公
司、己○○、辛○○、戊○○、丙○○、乙○○、庚○○連帶負
擔百分之十二、由皇統科技股份有限公司、己○○、辛○○、戊○○、丙○○、庚○○連帶負擔二分之一，餘由皇統科技股份有
限公司、己○○、辛○○、戊○○、庚○○、甲○○連帶負擔。
本判決第一項於原告以新臺幣參佰伍拾貳萬元供擔保後，得假執
行。但如被告皇統科技股份有限公司、己○○、辛○○、戊○○
、丙○○、乙○○以新臺幣壹仟零伍拾陸萬貳仟柒佰玖拾玖元預
供擔保，得免為假執行。
本判決第二項於原告以新臺幣壹仟參佰零參萬元供擔保後，得假
執行。但如被告皇統科技股份有限公司、己○○、辛○○、戊○○、丙○○、乙○○、庚○○以新臺幣參仟玖佰壹拾壹萬伍仟柒
佰肆拾參元預供擔保，得免為假執行。
本判決第三項於原告以新臺幣伍仟玖佰捌拾肆萬元供擔保後，得
假執行。但如被告皇統科技股份有限公司、己○○、辛○○、戊○○、丙○○、庚○○以新臺幣壹億柒仟玖佰伍拾肆萬壹仟伍佰
參拾玖元預供擔保，得免為假執行。
本判決第四項於原告以新臺幣參仟肆佰貳拾參萬元供擔保後，得
假執行。但如被告皇統科技股份有限公司、己○○、辛○○、戊○○、庚○○、甲○○以新臺幣壹億零貳佰陸拾玖萬捌仟捌佰零
柒元預供擔保，得免為假執行。
原告其餘假執行之聲請駁回。
    事實及理由
一按保護機構為維護公益，於章程所定目的範圍內，對於造成多
  數證券投資人或期貨交易人受損害之同一證券、期貨事件，得
  由20人以上證券投資人或期貨交易人授與訴訟實施權後，以自
  己名義起訴之，證券投資人及期貨交易人保護法（下稱投資人
  保護法）第28條定有明文。原告為依該法設立之保護機構，受
  附表一所示之證券投資人葉進盛等1,590 人（下稱系爭授權人
  ）授與訴訟實施權，有訴訟及仲裁實施權授與同意書可參（存
  於本院外放證物箱內），則其以自己名義提起本件訴訟，於法
  並無不合。
二按訴狀送達後，原告不得將原訴變更或追加他訴，但擴張或減
  縮應受判決事項之聲明者，不在此限，民事訴訟法第255條第1
  項第3 款定有明文。原告起訴時請求賠償之金額合計為新臺幣
  （下同）364,468,888 元，嗣於本院審理中減縮請求金額之總
  數為331,918,888 元，核其訴之聲明之變更，合於前揭規定，
  應予准許。又被告辛○○、庚○○經合法通知，未於最後言詞
  辯論期日到場，核無民事訴訟法第386 條所列各款情形，爰依
  原告之聲請，由其一造辯論而為判決。
三原告起訴主張：
  (一)事實經過：
    1.被告皇統科技股份有限公司（下稱皇統公司）於民國88年
      11月22日獲准掛牌上櫃，90年9 月17日轉上市，股票開始
      在集中交易市場買賣。被告己○○為該公司董事長兼總經
      理；被告丙○○、庚○○、甲○○為該公司董事；被告乙○○、戊○○為該公司監察人；被告辛○○為皇統公司副
      總經理兼財務經理，主管財務相關事務，依公司法第8 條
      規定，彼等均為公司之負責人。
    2.High Symbol（下稱HS）及World Known（下稱WK）二家香
      港註冊公司為皇統公司90年度至93年度主要銷售對象。此
      二家公司之董事兼最大股東陳慶祥為豐騰科技公司（下稱
      豐騰公司）之監察人，豐騰公司原為皇統股東投資成立之
      公司，於84年轉讓經營權，惟其辦公室屆至93年初尚與皇
      統公司同址不同層。豐騰公司為皇統公司最大進貨對象，
      皇統公司將購自豐騰公司之產品轉賣於HS及WK，其銷貨毛
      利不符常規，處分毛利高達80 %以上，對HS單月銷貨毛利
      超過80%者計有3、6、10月，對WK單月銷貨毛利超過80%者
      計有3、4、5、6月，顯見三者間之進銷貨交易為人為安排
      之交易。
    3.雙語資訊股份有限公司（下稱雙語公司）、允冠資訊有限
      公司（下稱允冠公司）、季鴻股份有限公司（下稱季鴻公
      司）亦係皇統公司90年度至93年度主要銷售對象。允冠公
      司之地址為皇統公司所有之不動產，亦與皇統公司另一重
      要進貨廠商摩利股份有限公司（下稱摩利公司）相同。摩
      利公司之董事長曾茂行、董事吳麗卿、庚○○三人，均為
      皇統公司員工。季鴻公司地址又與豐騰公司相同，皇統公
      司於92年1、2月先出售金額多達數千萬元之「酷比多媒體
      」系列及「漫畫生活美語」系列於子公司鍏承科技公司（
      下稱鍏承公司），再由鍏承公司轉銷售於雙語公司、允冠
      公司，惟同年7 月皇統公司亦出售相同產品於雙語公司、
      季鴻公司，皇統公司捨棄自有之銷售管道，卻透過子公司
      銷售予其主要客戶，且銷售單價高於皇統公司約20 %。皇
      統公司及其子公司鍏承公司92年度對雙語公司、允冠公司
      之銷貨金額分別為267,000,000 元及219,000,000 元，期
      末應收帳款分別為160,000,000餘元及80,000,000 多元，
      惟該二公司之淨值僅為1,688元及5,163元，與銷貨及應收
      帳款餘額顯不相當。足見自90年起，皇統公司因本業不佳
      、營業額日趨萎縮而導致虧損，己○○、辛○○為美化公
      司帳面，乃以與上述公司間之虛增銷貨交易增加公司營業
      額，俾掩飾皇統公司虧損之事實，彙算90年至93年虛增銷
      貨金額共計37億元。
    4.又己○○、辛○○於92年10月31日前持有HS股權，被告辛○○並為WK之董事，依財務會計準則公報第6 號，該公司
      於90年至92年上半年度為皇統公司之關係人，皇統公司應
      於財務報表上揭露其為關係人及其交易情形，然其竟完全
      未揭露，遲至93始補行揭露。又查皇統公司於92年6 月27
      日、6月30日、9月30日、12月29日分別以無追索權之賣斷
      方式讓售4筆應收帳款於遠銀租賃、WIN-WING、TAURUS 、
      僑銀租賃4 家公司，惟該轉售日期均接近季財務報告之資
      產負債表日，且皇統公司仍有轉換應收帳款內容之情事，
      亦有代收代付行為，顯有以應收帳款讓售名義行融資之實
      ，美化財務報表帳面。
    5.己○○業於93年9 月15日在公開資訊觀測站公告重大訊息
      時，坦承前述虛增交易之事實；另己○○、辛○○涉嫌編
      製皇統公司不實財務報告之犯行，已於95年9月5日經台灣
      士林地方法院檢察署（下稱士林地檢署）起訴在案（95年
      度偵字第7401、7402、7855、7856號）。
  (二)請求權基礎：
    1.己○○、辛○○部分：
      證券交易法（下稱證交法）第20條第2項：
        己○○、辛○○共同虛偽製作皇統公司與其虛設公司之
        不實進、銷貨交易憑證，虛增營業額以美化皇統公司財
        務報表，事後東窗事發，上市皇統公司股價亦因此連續
        下跌，系爭授權人所持有該公司之股票價值亦因此遭致
        嚴重損失。依證交法第20條第3 項規定，彼等自應對本
        案授權人負損害賠償責任。
      公司法第23條：
        己○○身為皇統公司之負責人，本應就該公司財務業務
        之處理，盡其善良管理人之責任，而辛○○身為皇統公
        司之財務經理，就該公司資金調度及財務狀況亦立於公
        司負責人之地位執行職務，本亦應善盡其管理監督之責
        ，詛料其等於執行業務之過程中，編製皇統公司不實財
        報，致系爭授權人誤信該財報而受有損害，彼等依公司
        法第23條規定，亦應對系爭授權人負損害賠償責任。
      民法第184條、第185條：
        己○○、辛○○編製皇統公司不實財報，造成系爭授權
        人受有損害，其情形已構成「故意以背於善良風俗加損
        害於他人」之要件，自應依民法第184條第1項後段負損
        害賠償責任。另彼等之行為違反證券交易法第20條，該
        當民法第184條第2項「違反保護他人法律」之規定，自
        應依該條項負損害賠償之責。
    2.皇統公司部分：
      證交法第20條第2、3項：
        依證交法第20條第2、3項規定，發行人申報或公告之財
        務報告，其內容不得有虛偽或隱匿之情事，違反者，發
        行人對於該有價證券之善意取得人因而所受之損害，應
        負賠償之責。皇統公司90年起至93年止財務報告涉有虛
        偽隱匿之情事，其為股票之發行人，依前揭規定自應對
        系爭授權人因此所受損害負賠償責任。
      公司法第23條、民法第28條：
        皇統公司對於己○○因執行職務對系爭授權人造成之損
        害，依公司法第23條、民法第28條規定，應連帶負賠償
        責任。
    3.丙○○、庚○○、甲○○、乙○○、戊○○部分：
      證交法第20條第2項：
        公開發行公司之董事負責財務報告之編製、通過及公告
        ，其監察人則負責財務報告之查核承認，均為完成財務
        報告之法定機關，應確保財務報告內容之真實，並負推
        定過失責任。依修正前證交法第20條第l項、第2項規定
        ，發行人所申報之財務報告，其內容如有虛偽不實，彼
        等應依該條第3 項規定對投資人所受損害負賠償責任，
        不得以未編製系爭財務報告、未參與公司經營或信賴會
        計師之查核為由主張免責。
      公司法第23條第2項：
        公司法第23條第2 項規定，公司負責人對於公司業務之
        執行，如有違反法令致他人受有損害時，對他人應與公
        司負連帶賠償之責。董事、監察人既屬股份有限公司之
        負責人，自有本條之適用。
    4.被告等故意或過失行為，均係造成本案系爭皇統公司不實
      財報對外公告之共同原因，對因此造成本案授權人之損害
      ，依民法第185條，自應負連帶賠償責任。
  (三)本案損害賠償之計算基礎：
    1.系爭授權人均為一般投資大眾，因信賴皇統公司自90年度
      起對外公告之財務報告而買進該公司股票。依上揭事實，
      買賣股票之期間應為：
      自91年4月29日至93年9月15日於市場買進皇統公司股票
        。
      93年9 月16日皇統公司董事長己○○召開記者會說明公
        司虛增銷貨金額之不法情事後，股價重挫，方賣出持股
        ，或繼續持有皇統公司股票。
    2.損害賠償金額之計算方式為：在前述1.期間買進皇統公司
      股票之金額減去在前述2.期間賣出皇統公司股票或持股之
      金額。如為持股而未賣出者，因該公司股票已下市，於集
      中交易市場已無法買賣，故該持股價值以0 元計算。再依
      原告買賣皇統公司股票，是否以信用交易（融資、融券）
      方式為之者，計算方式各有不同：
      信用交易者，原則上採固定配對法。
      非信用交易者，原則上採先進先出法。
  (四)聲明為：
    1.被告等應連帶給付附表所示系爭授權人葉進盛等人如附表
      一求償金額欄所示之金額共計331,918,888 元，及自起訴
      狀繕本送達翌日起至清償日止，按年利率5%計算之利息。
    2.請准依證券投資人及期貨交易人保護法第36條之規定，免
      供擔保宣告假執行。如不能依該規定免供擔保宣告假執行
      ，願供擔保請准宣告假執行。
四被告則抗辯：
  (一)皇統公司、己○○、辛○○部分：
    1.本件共同被告任職期間及所涉損害賠償事件相關之原因事
      實均不相同，原告於訴之聲明中應明確區分不同被告之責
      任區間，實不得僅泛稱所有被告應共負連帶責任。又原告
      就各該被告間何以構成連帶責任、其法律依據何在、各被
      告間如何構成共同侵權行為、造成何等損害均未詳予說明
      。再者，原告對於所有被告主張應負連帶賠償責任之事實
      理由，非屬法律規定之連帶債務，其訴之聲明應有違誤。
    2.原告陳稱係以自己名義為訴訟實施權之投資人提起本件訴
      訟之人，惟原告未提出投資人授與訴訟實施權及交易明細
      資料等相關證明文件，是以原告有無訴訟實施權、授與實
      施範圍如何、其代表之投資人是否確為於公開市場買進系
      爭皇統公司股票之投資人、買入及賣出之股數金額等，均
      有疑義。另原告主張依證券投資人及期貨交易人保護法第
      36條規定聲請准予免供擔保之假執行，惟原告未釋明在判
      決確定前倘不對被告等假執行，原告有難以抵償或難以計
      算之損害，於法實有未合。
    3.聲明為：
      原告之訴及其假執行之聲請均予駁回。
      如受不利益判決，願供擔保請准宣告免為假執行。
  (二)丙○○、庚○○部分：
    1.彼等雖為皇統公司名義上之董事，然未實際參與公司經營
      ，亦未受通知參與董事會，皇統公司相關業務之決策及執
      行等，均由己○○為之。況關於會計表冊之編纂及造具，
      無一不涉會計原則及專業，丙○○、庚○○無任何會計專
      業背景，對於皇統公司財務部門所造具之財務報表亦未簽
      名其上以擔保其正確性，無故意或過失可言，毋庸負擔連
      帶損害賠償責任。此外，有關皇統公司之財務報表，歷經
      財務經理簽認、監察人查核、會計師簽證等各階段之實質
      查核，尚未能發現己○○、辛○○刻意規避之不法情事，
      是否可認彼等就董事業務之執行有違反善良管理人之注意
      義務，非無疑義。再查原告所指有關皇統公司各年之各項
      財務表冊，均業經皇統公司股東會議決議承認，依公司法
      第231 條規定，自應視為公司已解除董事之責任。
    2.聲明為：
      原告之訴及其假執行之聲請均予駁回。
      如受不利益判決，願供擔保請准宣告免為假執行。
  (三)甲○○、戊○○部分：
    1.董事、監察人並非證交法第20條第1 項「實際募集、發行
      、私募或買賣有價證券之人」，毋庸依本條項負責。本條
      項之賠償義務人應為「公司發起人、有價證券之發行公司
      、發行人、有價證券之出賣人」，就本件而言，股票發行
      人應指皇統公司。證交法第20條第1 項之賠償責任主體亦
      僅限於發行人，即皇統公司，不及於甲○○、戊○○二人
      。
    2.縱認彼等為修正前證交法第20條之責任主體，惟被告二人
      基於董事、監察人職權，就委託會計師審核各項財務報告
      之選任上已盡其應注意之義務。經專業會計師簽證之財務
      報告，除有其所明知之不實事項外，依善意信賴及專業分
      工原則，應認被告二人具有正當理由確信其為真實而免負
      賠償責任。
    3.甲○○於皇統公司93年5 月18日所召開之股東常會始當選
      為皇統公司董事，其任期自同年6 月15日開始，是以，就
      皇統公司90年度起至93年度第1 季所編製之不實財務報表
      ，與被告甲○○毫不相涉。另93年度第2 季部分，被告甲○○並未實際參與董事會之運作，無法知悉財務報告為不
      實。縱有實際參與運作，惟斯時其甫任職未滿2 個月，尚
      在熟悉皇統公司之運作，在無明確事證證明被告甲○○有
      積極參與編造虛偽不實財報之情形下，如何期待被告甲○○有能力發現財務報告中不實記載之部分，而以此要求被
      告甲○○應負連帶損害賠償責任。
    4.聲明為：
      原告之訴及其假執行之聲請均予駁回。
      如受不利益判決，願供擔保請准宣告免為假執行。
  (四)乙○○部分：
    1.伊在皇統公司上市後被選為監察人，但伊僅為掛名，未曾
      執行監察人之職務，亦未因擔任監察人而獲得任何好處，
      且伊於92年4 月間已辭去監察人職務，又伊未配合製作虛
      偽不實財報等語。
    2.聲明為：
      原告之訴及其假執行之聲請均予駁回。
      如受不利益判決，願供擔保請准宣告免為假執行。
五得心證之理由：
  (一)皇統公司、己○○、辛○○部分：
    1.按證券市場的上市、上櫃公司規模龐大，股票總市值往往
      超逾國內生產毛額的總值，且參與上市、上櫃股票交易之
      投資人為數眾多，證券市場是否穩定健全，既影響廣大投
      資人之權益，更牽動國家經濟秩序及社會安定，是證交法
      第1 條即明揭該法之立法目的為「發展國民經濟並保障投
      資」。為達此目的，該法乃貫徹公開原則，要求發行新證
      券者，須依規定提供充分資訊，包括發行公司之財務、業
      務、人事、組織、資金用途、未來計畫等相關資料，使投
      資人能據以作成是否認購證券之決定。而投資人自發行市
      場買入證券後，證券發行人之財務、業務狀況及未來發展
      情形，隨時均有變化，可能嚴重影響證券之價值，故只要
      證券尚在市場流通，發行公司必須定期及不定期提供相關
      資訊，使投資人瞭解公司最新動態，據以決定是否繼續持
      有證券。若該等依法應公開之資訊虛偽不實，將嚴重影響
      投資人之判斷能力，甚至作成錯誤之投資決策，並因此蒙
      受鉅額損失，是以95年1月11日修正前之證交法第20條第1
      、2 項乃分別明定：「有價證券之募集、發行、私募或買
      賣，不得有虛偽、詐欺或其他足致他人誤信之行為」、「
      發行人申報或公告之財務報告及其他有關業務文件，其內
      容不得有虛偽或隱匿之情事」，違反該等規定者，除應負
      刑責外，尚應對該有價證券之善意取得人或出賣人因而所
      受之損害，負賠償責任（95年1月11日修正前證交法第171
      條第1項第1款、第20條第3項參照）。
    2.查己○○、辛○○於91年4月29日至93年9月15日期間分別
      擔任皇統公司之董事長、總管理處副總經理，辛○○並負
      責輔佐己○○，綜理皇統公司會計及財務部門之相關業務
      。而皇統公司自90年9 月股票上市後，因客觀產業環境變
      遷，傳統之經營項目漸無利潤，公司業績大幅衰退下滑，
      己○○為避免股票由上櫃轉上市之前，金融行庫緊縮對該
      公司之貸放額度，影響皇統公司有轉型營運之機會，故決
      定先維持公司正常營運之假象，遂自行設立或指示辛○○
      設立摩利股份有限公司等多家人頭公司，並運用自90年起
      均與皇統公司無實際業務往來及進銷貨事實之不知情香港
      Pokko 公司，及有業務往來、不知情之國內正謙國際股份
      有限公司（下稱正謙公司）、零壹科技股份有限公司（下
      稱零壹公司）、全高國際網路股份有限公司（下稱全高公
      司）、鎮頤國際有限公司（下稱鎮頤公司）、國碩科技工
      業股份有限公司（下稱國碩公司）、培基數碼股份有限公
      司（下稱培基公司）、季鴻公司之名義，先偽造虛偽之買
      賣合約私文書，製作不實之進、銷項憑證及統一發票，並
      將該等不實之統一發票分別持交其他公司，作為銷貨或進
      項憑證，以此方式虛增營業額。辛○○復於接獲己○○指
      示虛增之進、銷項方式及金額後，進而指示皇統公司會計
      部經理許秀鑾（93年8月底止）、財務部副理劉幸淑（91
      年11月5日以後）、豐騰公司財務襄理李絹（91年11月1日
      以後）、豐騰公司會計專員朱秀鳳（93年8月底止）、鍏
      承公司會計部副理蔡素鈴（91年2月1日以後），固實公司
      及斯麥特公司不知情之帳務人員黃瑞妍、允冠公司不知情
      帳務人員李美瑩、摩利公司不知情帳務人員葉佳容、雙語
      公司及博盛公司不知情帳務人員李玉鈴等人，填製皇統公
      司與該等公司，或該等公司相互間進銷交易之不實會計憑
      證，並完成相關作業程序。另海外公司之不實會計憑證及
      帳務資料，則由辛○○指示不知情之香港天天秘書有限公
      司人員代為製作。之後再由不知情之皇統公司會計人員將
      上開虛偽交易不實事項，填製記帳憑證傳票，並據此登載
      於皇統公司會計帳簿及財務報表內，並據該等不實進、銷
      資料，編列不實之資產負債表、損益表、現金流量表、業
      主權益變動表等財務報表，以此方式虛增皇統公司90 年1
      月間至93年8 月間在會計帳簿上之營業額及成本，藉此美
      化皇統公司90年度起至93年度上半年之財務報表（含季報
      、半年報及年報）等情，業經己○○、辛○○於93年9 月
      15日親赴法務部調查局台北市調處自首時坦承無訛，並於
      同日晚間於公開資訊觀測站公開予投資大眾知悉，有自首
      說明書及皇統公司當日重大訊息之詳細內容在卷可稽（見
      本院卷(一)第93-101頁），己○○、辛○○更因上開行為違
      反證交法第20條第1項規定，涉犯同法第171條第1項第1款
      之刑責，分別遭判處有期徒刑6年、4年，併科罰金新臺幣
      （下同）1,000萬元、600萬元在案，亦有士林地方法院95
      年度金重訴字第2 號刑事判決書足憑。足證皇統公司於90
      年9月至93年9月間公告之財務報表，內容確實虛偽不實，
      皇統公司即應依95年1月11日修正前證交法第20條第3項規
      定，對善意買進或賣出該公司股票之人因此所受損害，負
      賠償之責。
    3.按公司負責人對於公司業務之執行，如有違反法令致他人
      受有損害時，對他人應與公司負連帶賠償之責，公司法第
      23條第2項規定甚明。查皇統公司之股票自90年9月17日開
      始上市買賣（見本院卷(一)第22頁），該公司即應依95年1
      月11日修正前證交法第36條之規定，定期向主管機關申報
      財務報表（含季報、半年報及年報）。而己○○、辛○○
      分別身為該公司之董事長及經理人，依公司法第8 條之規
      定，均為該公司之負責人，彼等竟於執行編造該公司財務
      報表之業務時，故意以虛增交易之方式美化該公司於90年
      9月至93年9月間之財務報表，業已違反前引證交法第20條
      第2 項之規定，如有投資人因受該等錯誤之財務報表誤導
      ，作成錯誤之投資決定並因此受有損害，彼等即應依前開
      規定，與皇統公司對受損之投資人負連帶賠償之責。
  (二)丙○○、庚○○、甲○○、乙○○、戊○○部分：
    1.又按公司業務之執行，除本法或章程規定應由股東會決議
      之事項外，均應由董事會決議行之，公司法第202 條規定
      甚明，是董事會為股份有限公司之法定業務執行機關。而
      每會計年度終了，董事會應依中央主管機關規定之規章編
      造營業報告書、財務報表、盈餘分派或虧損撥補之議案，
      於股東常會開會30日前交監察人查核，為同法第228條第1
      、2 項所明定，董事會係由董事所組成，故股份有限公司
      之董事不僅負有出席董事會，以決議方式執行公司業務之
      責任，更應依前揭規定，以董事會名義編造財務報表交予
      監察人審核。至監察人則為股份有限公司法定、必備、常
      設之監督機關，其依法應監督公司業務之執行，並得隨時
      調查公司業務及財務狀況、查核簿冊文件，並得請求董事
      會或經理人提出報告（公司法第218條第1項）；且於董事
      會或董事執行業務有違反法令、章程或股東會決議之行為
      時，監察人應即通知董事會或董事停止其行為（同法第
      218 條之2第2項）；又監察人對於董事會編造提出股東會
      之各種表冊，應予查核，並報告意見於股東會（同法第
      219條第1項）。
    2.查丙○○、庚○○、甲○○於91年4月29日至93年9月15日
      期間為皇統公司之董事，其中丙○○之任期於該段期間內
      之93年6 月14日屆滿，庚○○、甲○○之任期分別以該段
      期間內之91年6月24日、93年6月15日為始日。乙○○、戊○○則於前開期間內為皇統公司之監察人，其中乙○○之
      任期於該段期間內之92年4 月16日屆滿，有原告提出、為
      該等被告所不爭之任期及責任期間表、股份有限公司變更
      登記表、皇統公司91年度年報、財務報告在卷可稽（見本
      院卷(四)第203-215 頁）。依公司法第8條第1項規定，彼等
      於董監事之任期內，均為皇統公司之負責人。惟依丙○○
      、庚○○、甲○○、乙○○、戊○○所言（見本院卷(三)第
      66-67頁、第162頁），彼等受己○○請託，擔任皇統公司
      之人頭董、監事，均未曾實際出席董事會或進行公司業務
      之監督，此核與己○○陳稱：皇統公司上市後雖有定期召
      開股東會並改選董、監事，但當選之董、監事名單均為其
      操控，且未曾召開例行董事會，會議紀錄係公司股務單位
      依其指示偽造，公司業務執行以其為最終決策者，公司之
      監察人亦未曾查核過財務報表等語相合（見本院卷(三)第
      240- 242頁），應堪信實，是丙○○、庚○○、甲○○、
      乙○○、戊○○等人雖於91年4月29日至93年9月15日期間
      擔任皇統公司之董、監事，卻未曾履行董、監事之義務一
      節，堪予認定。
    3.按公司法第23條第2 項所謂執行業務，一般採廣義解釋，
      泛指公司負責人業務上之行為；且執行之業務不以因積極
      執行業務行為而生之損害為限，如依法律規定，負有執行
      之義務而怠於執行時所加於他人之損害，亦屬之。而股份
      有限公司之董事、監察人係經股東會選出（公司法第 192
      條第1項、第216條第1 項參照），分任公司業務執行及監
      督之重責大任。丙○○、庚○○、甲○○、乙○○、戊○○於91年4月29日至93年9月15日期間擔任皇統公司之董、
      監事，於各自之任期內與皇統公司間有委任關係存在（公
      司法第192條第4項、第216條第3項參照），依法本應忠實
      執行業務並善盡善良管理人之注意義務（公司法第23條第
      1 項參照），惟渠等並未體認己身職務之重要性，於董、
      監事任期內卻完全未與聞公司業務執行、決策形成或監督
      查核等重要事項，使董、監職位形同虛設，完全無法達到
      公司法將業務執行與監督機關分立，以避免業務執行機關
      專擅濫權之立法目的。且因彼等無視前引法律規定，未履
      行編造、審核或申報財務報表之法定義務，致己○○、辛○○得以隻手遮天，製作虛偽不實之財務報表，並藉該等
      經大幅美化後之財報，吸引社會大眾投資，且該等不法行
      為無從經公司之監督、內控體系察覺，如因彼等故意怠於
      履行此項法定義務，致投資人因受該等錯誤之財務報表誤
      導，作成錯誤之投資決定並因此受有損害，揆諸前開說明
      ，彼等即應依公司法第23條第2 項規定，與皇統公司對受
      損之投資人負連帶賠償之責。是被告丙○○、庚○○、甲○○、戊○○等人辯稱：彼等並未參與皇統公司不實財報
      之編造或查核，且該等財報經會計師審核，亦未發現不實
      之處，足證彼等對財報不實一事並無過失，不應依公司法
      第23條第2 項規定，對投資皇統公司之股東負賠償之責云
      云，即非可採。
    4.被告丙○○、庚○○另辯稱：皇統公司於90年9 月至93年
      9 月間之財報內容雖然不實，然業經股東會決議承認，渠
      等依法已解除責任云云。惟公司法第231 條係規定：「各
      項表冊經股東會決議承認後，視為公司已解除董事及監察
      人之責任；但董事或監察人有不法行為者，不在此限」，
      皇統公司於90年9月至93年9月間之財報內容不實，係因己○○、辛○○以虛列交易、擴充營業數額之不法方式所致
      ，前已詳論，依前開規定，該等財務報表縱經皇統公司之
      股東會決議承認，相關董、監事應負之責任，並不因此解
      除。渠等以前詞置辯，即非有理。
  (三)按依經濟學之效率資本市場假說（the Efficient Capital
    Market Hypothesis ），在一個有效率之資本市場中，股價
    會充分反應所有可得之資訊，因此將形成「正確」之股價，
    個別投資人縱未掌握流入市場之全部資訊，該等資訊仍在股
    票之市價上反應出來，投資人信賴集中市場，依市價買賣股
    票，實際上亦承受各項資訊對市價影響的結果。如股票發行
    公司發布不實資訊，不僅是對個別投資人之欺騙，且為對整
    體證券市場之欺騙，個別投資人因信賴市場，依市價買賣，
    應推定其買賣與不實資訊之間，存有因果關係。查系爭授權
    人均在91年4月29日至93年9月15日期間買進皇統公司股票，
    有證券買賣對帳單、交易查詢明細表、客戶餘額資料查詢單
    、融資現金償還申請書、證券存摺等資料足憑（存於本院外
    放證物箱內）。彼等因信賴市○○於○段期間內依市價買入
    皇統公司股票，惟皇統公司於此段期間之財務報表乃虛偽不
    實，依上開說明，應認彼等買進皇統公司股票之投資決定，
    與皇統公司發布之不實財報間，具有因果關係。而皇統公司
    之股價於己○○93年9 月16日召開記者會揭露該公司財務報
    表不實之消息後，一路重挫，是在93年9 月16日後方賣出皇
    統公司股票或繼續持有該公司股票之人，即受有損害，得依
    前開規定訴請全部被告連帶賠償。
  (四)查於91年4月29日至93年9月15日期間買進皇統公司股票，嗣
    於93年5 月16日以後賣出持股者，其所受損害即為買入價與
    賣出價之差額；而於91年4月29日至93年9月15日期間買進皇
    統公司股票，於93年5 月16日以後並未賣出者，因皇統公司
    之股票業於93年12月16日終止上市，是該公司之股票已無法
    在證券集中市場交易，原告主張皇統公司之股票市值應以0
    計算，堪予採信。原告另主張依於前開期間內購入皇統公司
    股票者，是否以信用交易（即融資、融券）方式為區分標準
    ，計算損害賠償數額之方式各有不同，如以信用交易者，原
    則上採固定配對法；非信用交易者，原則上採先進先出法，
    被告對此計算方式均不爭執，應可採取。則依前述計算方式
    ，系爭授權人所受損害計為364,468,888 元（各人損害金額
    詳見本院卷(一)第11- 18頁一覽表），原告自願減縮請求總額
    為331,918,888 元（各授權人之請求金額詳如附表一求償金
    額欄所示），於法自無不合。惟丙○○、庚○○、乙○○、
    戊○○、甲○○擔任皇統公司董、監事之任期不一，於彼等
    未當選董、監時或自董、監職位卸任後，於法並無前述執行
    公司業務或查核公司業務執行之法定作為義務存在，彼等均
    應僅就己身任期內授權人買進皇統公司股票所受損害，負賠
    償之責。準此，本件被告應負賠償責任範圍，詳如後述：
    1.91年4月29日至91年6月23日期間：
      此段期間內擔任皇統公司董、監事者為戊○○、丙○○、
      乙○○，而在此期間內買入皇統股票之授權人如附表二所
      示，就該等授權人所受損害，應由戊○○、丙○○、乙○○與皇統公司、己○○、辛○○連帶賠償。
    2.91年6月24日至92年4月16日期間：
      此段期間內擔任皇統公司董、監事者為戊○○、丙○○、
      乙○○、庚○○，而在此期間內買入皇統股票之授權人如
      附表三所示，就該等授權人所受損害，應由戊○○、丙○○、乙○○、庚○○與皇統公司、己○○、辛○○連帶賠
      償。
    3.92年4月17日至93年6月14日期間：
      此段期間內擔任皇統公司董、監事者為戊○○、丙○○、
      庚○○，而在此期間內買入皇統股票之授權人如附表四所
      示，就該等授權人所受損害，應由戊○○、丙○○、庚○○與皇統公司、己○○、辛○○連帶賠償。
    4.93年6月15日至93年9月15日期間：
      此段期間內擔任皇統公司董、監事者為戊○○、庚○○、
      甲○○，而在此期間內買入皇統股票之授權人如附表五所
      示，就該等授權人所受損害，應由戊○○、庚○○、甲○○與皇統公司、己○○、辛○○連帶賠償。
    5.又系爭授權人買進皇統公司股票之時點，常非侷限於前述
      單一期間，如於數期間內均買入股票，得求償之金額按各
      該期間內交易之數量，以前開標準計算。且本件因原告起
      訴後曾就各授權人之請求金額比例減縮，各期間之求償金
      額亦應依相同比例減縮之，併予指明。
  (五)綜上所述，系爭授權人得依公司法第23條第2 項規定，就渠
    等於91年4月29日至93年9月15日期間，因誤信皇統公司不實
    財報而買進該公司股票所受損害，訴請被告連帶賠償。則原
    告請求皇統公司、己○○、辛○○、戊○○、丙○○、乙○○連帶給付附表二授權人各如賠償金額欄所示之金額；請求
    皇統公司、己○○、辛○○、戊○○、丙○○、乙○○、庚○○連帶給付附表三授權人各如賠償金額欄所示之金額；請
    求皇統公司、己○○、辛○○、戊○○、丙○○、庚○○連
    帶給付附表四授權人各如賠償金額欄所示之金額；請求皇統
    公司、己○○、辛○○、戊○○、庚○○、甲○○連帶給付
    附表五授權人各如賠償金額欄所示之金額，及均加給自起訴
    狀繕本送達翌日即95年3月6日起至清償日止，按年息百分之
    5 計算之利息，為有理由，應予准許；逾此範圍所為請求，
    則無理由，應予駁回。
  (六)又投資人保護法第36條規定：「保護機構依第28條規定提起
    訴訟或上訴，釋明在判決確定前不為執行，恐受難以抵償或
    難以計算之損害者，法院應依其聲請宣告准予免供擔保之假
    執行」，原告雖依前開規定，向本院聲請宣告免供擔保之假
    執行，然其針對「在判決確定前不為執行，恐受難以抵償或
    難以計算之損害」之要件，未盡釋明之責，是前開聲請，於
    法不合，尚難准許。惟兩造均陳明願供擔保，請准宣告假執
    行及免為假執行，就原告勝訴部分，經核於法均無不合，爰
    各酌定相當擔保金額，併予准許之；至原告敗訴部分，其假
    執行之聲請已失所附麗，應併予駁回。
  (七)本案事證已明，兩造其餘攻擊防禦方法及舉證，核與判決結
    果無影響，於茲不贅。
七訴訟費用負擔之依據：民事訴訟法第79條、第85條第2項。
中    華    民    國    97    年    3    月     11    日
                  民事第六庭    法  官  陳婷玉
以上正本係照原本作成
如對本判決上訴，須於判決送達後20日內向本院提出上訴狀
中    華    民    國    97    年    3    月     11    日
                                書記官  詹雪娥


司法院資訊處製作；財團法人民間司法改革基金會備份。
